【裁判字號】    96,訴,1016
【裁判日期】    970417
【裁判案由】    履行契約等
【裁判全文】
臺灣彰化地方法院民事判決  96年度訴字第1016號
原      告  甲○○○
訴訟代理人  陳忠雨律師
被      告  明華建築開發股份有限公司
法定代理人  丁○○
訴訟代理人  朱清雄律師
上列當事人間請求履行契約等事件，本院於民國97年4月3日言詞
辯論終結，茲判決如下：
    主      文
原告之訴及假執行之聲請均駁回。
訴訟費用由原告負擔。
    事實及理由
一、按訴狀送達後，原告不得將原訴變更或追加他訴。但被告同
    意者，或因情事變更而以他項聲明代最初之聲明者，不在此
    限。民事訴訟法第255條第1項第1、4款分別定有明文。本件
    原告原起訴請求：(一)被告應將坐落彰化縣員林鎮○○段221-
    20地號、面積53平方公尺土地所有權應有部分百分之68，及
    同上段221-44地號、面積18平方公尺土地所有權應有部分百
    分之68，暨其上員林鎮○○段1437建號、門牌號碼彰化縣員
    林鎮○○路○段72巷75弄27號三層建物所有權應有部分百分
    之68移轉登記與原告。(二)被告應將坐落彰化縣員林鎮○○段
    221-41地號、面積9平方公尺土地所有權全部移轉登記與原
    告。嗣於訴訟進行中，將聲明變更、追加為：(一)被告應給付
    原告新台幣（下同）3,000,000元，及自起訴狀繕本送達翌
    日起至清償日止，按年息百分之5計算之利息。(二)被告應給
    付原告68,640元，及自追加書狀繕本送達翌日起至清償日止
    ，按年息百分之5計算之利息。(四)願供擔保，請准宣告假執
    行。原告上開訴之追加，經被告同意，其變更，則係因情事
    變更而以他項聲明代最初之聲明，依首揭規定，自應准許，
    合先敘明。
二、原告起訴主張：
  (1)被告於民國86年11月20日與原告及訴外人呂茂林訂立合建契
    約書（下稱系爭契約），由原告、呂茂林提供坐落彰化縣員
    林鎮○○段（下同）221地號、面積1356平方公尺、持分3分
    之2及221-1地號、面積2179平方公尺、持分15分之2兩筆土
    地予被告興建房屋，房屋興建完成後由地主與建商均分。
  (2)合建完成後，與原告提供相同土地持分之呂茂林分得如下述
    2棟有餘之房地：221-2地號土地及其上1399建號建物所有
    權全部。221-10地號土地及其上1407建號建物所有權2分
    之1。221-21、221-45、221-522地號土地及其上1438建號
    建物所有權百分之68。然而原告卻僅分得1棟半，即：221
    -11地號土地及其上1408建號建物所有權全部。221-10地
    號土地及其上1407建號建物所有權2分之1。足見被告並未依
    約分足原告應得之房屋，而依合建契約書第3條約定，地主
    有優先選擇房屋坐落之權利，原告爰依合建契約及不當得利
    法律關係，請求被告將221-20、221-44地號土地及其上1437
    建號建物所有權百分之68移轉登記與原告。
  (3)被告專精建築開發，對兩造各應分得幾棟房屋知之最詳，理
    應誠信告知合建雙方分得房地之實情，其竟利用原告對合建
    專業之無知，故意隱匿原告依約應得房地之實情，致原告錯
    認被告所言之1棟半房屋為原告所應得，而於96年2月5日與
    被告簽立承諾和解書，同意無條件將221-41地號土地過戶與
    被告。原告爰以起訴狀繕本之送達撤銷被詐欺之同意無條件
    過戶221-41地號土地與被告之意思表示，此項意思表示既經
    撤銷，被告取得該筆土地所有權已無法律上之原因，應將所
    有權移轉登記與原告。
  (4)被告向原告收取代書費用、裁判費、土地增值稅、B6建物移
    轉費用合計68,640元，原告原無此項債務誤為給付，被告受
    領給付無法律上之原因，爰依不當得利法律關係請求被告返
    還。
  (5)上開221-20地號、221-44地號、221-41地號土地及1437建號
    建物所有權，被告已於96年12月19日移轉登記與訴外人林文
    通，此部分被告已屬不能給付，爰請求被告給付其替代價值
    3,000,000元。為此依合建契約及不當得利法律關係提起本
    訴，並聲明：(一)被告應給付原告3,000,000元，及自起訴狀
    繕本送達翌日起至清償日止，按年息百分之5計算之利息。
    (二)被告應給付原告68,640元，及自追加書狀繕本送達翌日起
    至清償日止，按年息百分之5計算之利息。(三)訴訟費用由被
    告負擔。(四)願供擔保，請准宣告假執行。
三、被告則以：
  (1)系爭契約之性質係屬互易，蓋系爭契約約定原告出土地，被
    告出資建屋，建好後將應分給原告之建物所有權移轉登記給
    原告，而原告將土地所有權移轉給被告，依最高法院82年台
    上字第290號判決所示，系爭契約應屬互易性質。
  (2)原告就221-1地號土地，並不配合被告建屋，故原告分得之
    土地未建有房屋，履行期尚未屆至，自不得請求分配房屋。
  (3)兩造就系爭契約，於96年2月2日曾立有承諾和解書，其中第
    2項約定「本件221、221-1合建契約書，本人同意合建契約
    結束，不得提出訴訟，確實無誤」，表示兩造不得提出訴訟
    ，故原告提起本件訴訟實無理由。
  (4)就原告請求返還之不當得利68,640元，乃因原告違約不依系
    爭契約書第6條約定，提供辦理一生一次優惠稅率所增加之
    稅費等，此經兩造於96年2月5日重新約定，原告同意給付差
    額及契稅金額，被告並無不當得利等語，資為抗辯，並聲明
    ：原告之訴駁回；訴訟費用由原告負擔。
四、法院之判斷：
  (1)原告依合建契約及不當得利法律關係請求被告分配合建房屋
    部分，固據其提出合建契約書為據。惟被告辯稱就221-1地
    號土地部分，原告分得之土地未建有房屋，履行期尚未屆至
    ，又兩造於96年2月2日曾立有承諾和解書，約定「本件221
    、221-1合建契約書，本人同意合建契約結束，不得提出訴
    訟，確實無誤」等語。經查，被告上開所辯，業據其提出土
    地登記謄本、承諾和解書各1件為證，並經證人丙○○到庭
    結證屬實，堪信為真實。兩造既已合意系爭契約終止，則原
    告仍執該契約請求被告履行，自難認為有據。又原告就221-
    1地號土地分割後所得之空地，仍為所有權人，此為原告所
    不爭執，是難認被告擁有其於其他地主土地上所興建建物之
    所有權，有何不當得利之情形，則原告主張被告為不當得利
    ，亦屬無據。
  (2)原告主張撤銷因被詐欺而將221-41地號土地移轉與被告之意
    思表示，依不當得利法律關係，請求被告返還上開土地部分
    ，為被告所不同意。按民法上所謂詐欺，係欲相對人陷於錯
    誤，故意示以不實之事，令其因錯誤而為意思之表示之謂。
    原告主張其意思表示係因被詐欺而為之，應就其被詐欺之事
    實，負舉證之責任。本件原告並未舉證證明兩造和解之基礎
    及條件，被告有何故意示以不實之事實，致其陷於錯誤，徒
    比附訴外人呂茂林與被告之交易條件，而認和解條件不公，
    舉證自有不足，難以遽採。
  (3)原告主張其交付68,640元與被告，係無此項債務而誤為給付
    ，惟此為被告所否認，被告並辯稱原告係依兩造96年2月5日
    和解契約給付。經查，兩造確於96年2月5日簽訂和解書，約
    定原告應給付被告「差額及契稅金額」，此有和解書1件在
    卷可稽，並經證人乙○○到庭結證屬實。原告主張68,640元
    為非債清償，而非債清償之不當得利返還請求權，以債務不
    存在為其成立要件之一，主張此項請求權成立之原告，應就
    債務不存在之事實負舉證之責任。惟原告就債務不存在之事
    實，並未舉證以實其說，其上開主張，即難採信。
  (4)綜上所述，原告依合建契約、不當得利法律關係提起本件訴
    訟，均無理由，應予駁回。原告之訴既經駁回，其假執行之
    聲請亦失所附麗，應併予駁回。
五、本件事證已臻明確，兩造其餘攻擊防禦方法及證據資料，經
    核於本件判決之結果不生影響，爰不一一論述，併此敘明。
六、訴訟費用負擔之依據：民事訴訟法第78條。
中    華    民    國    97    年    4     月    17    日
                  民事第二庭    法  官  施錫揮
以上正本係照原本作成。
如對判決上訴，應於判決送達後20日內向本院提出上訴狀。
中    華    民    國    97    年    4     月    17    日
                                書記官  黃鏽金


司法院資訊處製作；財團法人民間司法改革基金會備份。
